ACORDAO-COMPLETO-2465767

ACÓRDÃO 8504/2021 ATA 18/2021 - PRIMEIRA CÂMARA

VISTOS, relatados e discutidos estes autos de tomada de contas especial instaurada pela Fundação Nacional de Saúde (Funasa) , em desfavor do Sr. Jonas dos Santos Souza, ex-prefeito de Ulianópolis/PA (gestão 2009-2012) , e Viacom Construções Ltda., em razão da reprovação da prestação de contas por inexecução total do termo de compromisso PAC 68/2009 (Siafi 658265) , cujo objeto consistia na realização de sistema de esgotamento sanitário no município.
ACORDAM os ministros do Tribunal de Contas da União, reunidos em sessão da 1ª Câmara, ante as razões expostas pelo relator, em:
9.1. considerar revel, para todos os efeitos, com fundamento no art. 12, § 3º, da Lei 8.443/1992, a empresa Viacom Construções Ltda.;
9.2. rejeitar as alegações de defesa apresentadas pelo Sr. Jonas dos Santos Souza;
9.3. julgar irregulares, com fundamento nos arts. 1º, I, e 16, III, "d", da Lei 8.443/1992, c/c os arts. 19 e 23, III, da mesma lei, e com os arts. 1º, I, e 209, III e IV, 210 e 214, III, do RI/TCU, as contas do Sr. Jonas dos Santos Souza, e condená-lo, solidariamente com a empresa Viacom Construções Ltda., ao pagamento da quantia abaixo especificada, com a fixação do prazo de 15  (quinze) dias, a contar da notificação, para que comprovem, perante este Tribunal (art. 214, III, "a", do RI/TCU) , o recolhimento da dívida aos cofres da Fundação Nacional de Saúde (Funasa) , atualizada monetariamente e acrescida dos juros de mora, calculada a partir da data discriminada, até a data do recolhimento, na forma prevista na legislação em vigor:
	VALOR ORIGINAL (R$) 
	DATA DA OCORRÊNCIA

	1.305.712,80
	31/12/2013

9.4. aplicar, individualmente, ao Sr. Jonas dos Santos Souza e à empresa Viacom Construções Ltda. a multa prevista no art. 57 da Lei 8.443/1992 c/c o art. 267 do RI/TCU, no valor de R$ 400.000,00 (quatrocentos mil reais) , fixando-lhes o prazo de 15 (quinze) dias, a contar da notificação, para que comprovem, perante este Tribunal (art. 214, III, "a", do RI/TCU) , o recolhimento das dívidas aos cofres do Tesouro Nacional, atualizadas monetariamente desde a data do presente acórdão até a do efetivo recolhimento, se forem pagas após o vencimento, na forma da legislação em vigor;
9.5. autorizar, desde logo, nos termos do art. 28, II, da Lei 8.443/1992, a cobrança judicial das dívidas, caso não atendidas as notificações;
9.6. autorizar, desde já, caso requerido, o parcelamento das dívidas em até 36 (trinta e seis) parcelas mensais, nos termos do art. 217 do RI/TCU, com a incidência sobre cada parcela dos devidos encargos legais até o efetivo pagamento, com esclarecimento ao responsável de que a falta de pagamento de qualquer parcela importará no vencimento antecipado do saldo devedor (§ 2º do art. 217 do RI/TCU) ; 
9.7. em cumprimento ao disposto no § 3º do art. 16 da Lei 8.443/1992, encaminhar cópia desta deliberação à Procuradoria da República no Estado do Pará.

Tomada de contas especial instaurada em razão da reprovação da prestação de contas por inexecução total de termo de compromisso, cujo objeto consistia na realização de sistema de esgotamento sanitário.

Primeira Câmara

Fundação Nacional de Saúde (Funasa).

3. Interessados/Responsáveis:
3.1. Responsáveis: Jonas dos Santos Souza (XXX.851.582-XX); Viacom Construções Ltda. - ME (10.217.599/0001-73).

13.1. Ministros presentes: Walton Alencar Rodrigues (Presidente), Benjamin Zymler, Vital do Rêgo e Jorge Oliveira.
13.2. Ministro-Substituto presente: Weder de Oliveira (Relator).

ACORDAO-COMPLETO-2538437

Acórdão de Relação 3338/2022 - Primeira Câmara

Acórdão de Relação

ACORDAO-COMPLETO-2525434

Acórdão de Relação 1508/2022 - Primeira Câmara

WEDER DE OLIVEIRA

Cuidam os autos de tomada de contas especial instaurada pela Fundação Nacional de Saúde (Funasa) , em desfavor do Sr. Jonas dos Santos Souza, ex-prefeito de Ulianópolis/PA (gestão 2009-2012) , e da empresa Viacom Construções Ltda., em razão da reprovação da prestação de contas por inexecução do Termo de Compromisso PAC 68/2009 (Siafi 658265) , cujo objeto consistia na realização de sistema de esgotamento sanitário no município.
Reproduzo, com os ajustes de forma pertinentes, a instrução da Secretaria de Controle Externo de Tomada de Contas Especial (Secex-TCE) [footnoteRef:2]: [2:  Peça 28.] 
"HISTÓRICO 
2.	Para a execução do objeto foi previsto um total de R$ 4.742.268,88, sendo R$ 4.600.000,00 a cargo da concedente e R$ 142.268,88 de contrapartida municipal, conforme cláusula segunda do TC PAC 68/2009 (peça 8, p. 40) e cláusula primeira do Termo de Aprovação Formal do Termo de Compromisso (peça 8, p. 48) . 
3.	O convênio teve por objeto a construção de sistema de esgotamento sanitário, composto de rede coletora, interceptor, estação elevatória, estação de tratamento de esgoto, emissário, ligações domiciliares, tratamento preliminar, elevatória de esgoto bruto, leito de secagem, casa de química, prédio de administração, urbanização e sistemas elétricos, conforme Plano de Trabalho (peça 8, p. 100-106) .  
4.	A Funasa transferiu apenas a primeira parcela dos recursos previstos, equivalente a 30% do total, por meio da ordem bancária 2011OB803971, no valor de R$ 1.380.000,00, creditada em 20/6/2011 (peça 6, p. 1) :
5.	A vigência do convênio foi de 31/12/2009 a 31/12/2013, conforme 5º Termo Aditivo (peça 8, p. 196) , com prazo para apresentação da prestação de contas até 3/3/2014. O município celebrou o Contrato 8/2011 (peça 8, p. 208-216) com a empresa Viacom Construções Ltda. para a execução das obras.
6.	Por meio do Ofício 235/2013 (peça 8, p. 220-222) , a Sra. Neusa de Jesus Pinheiro, prefeita em exercício na ocasião, solicitou à Funasa a prorrogação do convênio por 360 dias, alegando que nenhum serviço havia sido realizado pela empresa Viacom Construções Ltda., apesar de esta ter recebido a totalidade do valor repassado. Assim, solicitou a redução das metas com apresentação de novo plano de trabalho. Na oportunidade, informou que o município ingressaria com representação no Ministério Público contra o Sr. Jonas dos Santos Souza, o que veio a ser concretizado conforme peça 8, p. 248-264.
7.	Apesar de a Funasa concordar com a prorrogação solicitada, houve posterior desistência do município em celebrar o termo aditivo de prorrogação, conforme registrado em Nota Técnica de 20/1/2014 (peça 8, p. 268) .
8.	Em resposta à requisição do Ministério Público Federal, a Funasa informou que as obras não haviam sido iniciadas (peça 8, p. 273) .
9.	O Sr. Davi Resende Soares, prefeito na gestão 2013-2016 e o Sr. Jonas dos Santos Souza foram notificados a apresentarem a prestação de contas do convênio (peça 8, p. 276-281) . Em resposta (peça 8, p. 318-320) , o Sr. Davi Resende declarou-se impossibilitado de prestar contas, uma vez que não havia recebido a obra ou qualquer documento relativo à sua execução física e financeira, acrescentando que o município havia ingressado com representação contra o Sr. Jonas dos Santos.
10.	A empresa Viacom Construções Ltda. ingressou no Ministério Público Federal com representação por improbidade administrativa contra o Sr. Davi Resende Soares, em 6/3/2014 (peça 8, p. 286-292) , portanto, após o fim da vigência do convênio, na qual relata as dificuldades por ele impostas para a execução das obras do sistema de esgotamento sanitário. De igual forma, relatou tais dificuldade à Funasa (peça 8, p. 294-296) .
11.	A prestação de contas foi apresentada pelo Sr. Jonas dos Santos (peça 8, p. 340-344 - incompleta nos autos) , e mereceu análise técnica por meio do Parecer Técnico 60/2014 (peça 8, p. 359-361) , que registrou que as obras não haviam sido sequer iniciadas, conforme verificado em visitas técnicas realizadas em maio e outubro de 2012, abril de 2013 e junho de 2014, recomendando a adoção das medidas para devolução dos recursos ao erário.
12.	Sob o aspecto financeiro, a prestação de contas foi analisada através do Parecer Financeiro 118/2014 (peça 8, p. 371-374) , no qual foram apontadas as seguintes irregularidades:
a) os três pagamentos em favor da empresa Viacom Construções Ltda. foram realizados mediante a apresentação de recibos e não de notas fiscais, contrariando o Acórdão 2261/2005-TCU-Plenário;
b) não foi apresentado nenhum boletim de medição que pudesse comprovar se os valores pagos tiveram execuções correspondentes; 
c) não foram apresentados comprovantes de recolhimento dos encargos incidentes sobre os serviços em tese executados;
d) os recursos não foram aplicados no mercado financeiro, no período de 20/06/2011 a 05/09/2011, contrariando o disposto nos incisos I e II e § 1º, do art. 42, da Portaria Interministerial MPOG/MF/CGU 127/2008, deixando de se obter rendimentos no valor de R$ 18.701,07, de acordo com o ESP - Extrato Simulado de Poupança;
e) ficaram disponíveis em conta e sem aplicação, durante o período de 24/11/2011 a 19/04/2012, valores decorrentes de baixa de aplicação a maior, com perda de rendimentos de R$ 3.295,06, de acordo com o ESP - Extrato Simulado de Poupança;
f) o saldo do Termo de Compromisso não foi recolhido ao Tesouro Nacional;
g) não foi apresentado o termo de posse do terreno onde deveria ser construído a ETE - Estação de Tratamento de Esgoto; e
h) a Divisão de Engenharia emitiu o Parecer 60/2014, comunicando que as obras não haviam sido iniciadas, o que foi constatado após várias visitas ao local das obras.
13.	O responsável foi notificado a sanar as irregularidades apontadas por meio da Notificação 432/2014 (peça 8, p. 379 e 383) , tendo solicitado prorrogação de prazo para atendimento (peça 9, p. 26) , sem, contudo, elidi-las.
14.	No Parecer Financeiro 151/2014 (peça 9, p. 28-29) a Funasa registrou o recolhimento do saldo do convênio em 26/11/2014, no valor de R$ 147.273,75 (peça 6, p. 6769) , o que ensejou a reprovação da prestação de contas dos recursos federais no valor de R$ 1.305.712,80.
15.	O Sr. Jonas dos Santos Souza foi notificado novamente por meio nas Notificações 511/2014 e 29/2015 (peça 9, p. 34, 40, 46 e 70) , não se manifestando.
16.	No último Parecer Financeiro 32/2016 (peça 9, p. 126-127) , complementar ao 151/2014, a Funasa reconheceu a responsabilidade solidária da empresa Viacom Construções Ltda. com o Sr. Jonas dos Santos Souza, registrando que a empresa recebeu um total de R$ 1.348.531,80.
17.	Houve tentativas infrutíferas de notificar os responsáveis pela via postal (peça 9, p. 132-137) , resultando em suas notificações por editais de 10/3/2016, 3/6/2016, 30/8/2016 e 11/9/2016 (peça 9, p. 144, 158, 178 e 206) , não havendo manifestação.
18.	O Relatório de Tomada de Contas Especial (peça 9, p. 246-252) indicou a ocorrência de prejuízo ao erário no valor de R$ 1.305.712,80, em razão da inexecução do objeto do TC PAC 68/2009, tendo responsabilizado solidariamente o Sr. Jonas dos Santos Souza (CPF XXX.851.582-XX) , Prefeito Municipal de Ulianópolis/PA na gestão 2009-2012, e a empresa Viacom Construções Ltda. (CNPJ 10.217.599/0001-73) .
19.	O Relatório de Auditoria 522/2019 da Controladoria Geral da União - CGU, bem como os respectivos Certificado de Auditoria, Parecer do Dirigente de Controle Interno e Pronunciamento Ministerial (peça 2, p. 5-13) concluíram pelas mesmas irregularidades e responsabilidades apontadas no Relatório de Tomada de Contas Especial da Funasa.
20.	Na instrução de peça 12, entendeu-se necessária a citação dos responsáveis nos seguintes termos:
a)	realizar a CITAÇÃO solidária do Sr. Jonas dos Santos Souza (CPF XXX.851.582-XX) , Prefeito Municipal de Ulianópolis/PA na gestão 2009-2012, com a empresa Viacom Construções Ltda. (CNPJ 10.217.599/0001-73) , na pessoa de seu representante legal, com fundamento nos arts. 10, § 1º, e 12, incisos I e II, da Lei 8.443/1992 c/c o art. 202, incisos I e II, do RI/TCU, para que, no prazo de quinze dias, apresentem alegações de defesa e/ou recolham aos cofres do Tesouro Nacional a quantia abaixo indicada, atualizada monetariamente a partir da respectiva data até o efetivo recolhimento, abatendo-se na oportunidade a quantia eventualmente ressarcida, na forma da legislação em vigor, em decorrência da irregularidade abaixo descrita:
	Irregularidade: inexecução total do objeto do TC PAC 68/2009, em razão do desvio dos recursos da 1ª parcela para a empresa Viacom Construções Ltda., que nada executou das obras contratadas por meio do Contrato 8/2011.
	Dispositivos violados - Sr. Jonas dos Santos Souza: parágrafo único do art. 70 da Constituição Federal; art. 93 do Decreto-Lei 200/67; art. 39 e 56 da Portaria Interministerial MPOG/MF/CGU 127/2008; alíneas 'a', 'd' e 'f', da cláusula quarta do TC PAC 68/2009; art. 66, da Lei 8.666/1993.
	Dispositivos violados - Viacom Construções Ltda.: art. 62 e 63, da Lei 4.320/1964; art. 66, da Lei 8.666/1993.
	Quantificação do débito:
a.1) Sr. Jonas dos Santos Souza em solidariedade com a empresa Viacom Construções Ltda.:
	VALOR ORIGINAL (R$) 
	DATA DA OCORRÊNCIA

	474.265,90
	24/11/2011

	474.265,90
	17/2/2012

	400.000,00
	12/12/2012

a.2) Sr. Jonas dos Santos Souza individualmente:
	VALOR ORIGINAL (R$) 
	DATA DA OCORRÊNCIA
	DÉBITO/CRÉDITO

	1.380.000,00
	20/6/2011
	D

	474.265,90
	24/11/2011
	C

	474.265,90
	17/2/2012
	C

	400.000,00
	12/12/2012
	C

	147.273,75
	26/11/2014
	C

	Cofre para recolhimento: Tesouro Nacional
	Conduta - Sr. Jonas dos Santos Souza: desviar os recursos da 1ª parcela do TC PAC 68/2009, com realização de pagamentos à empresa Viacom Construções Ltda., que nada executou dos serviços contratados por meio do Contrato 8/2011.
	Conduta - Viacom Construções Ltda.: desviar os recursos da 1ª parcela do TC PAC 68/2009, com recebimento de um total de R$ 1.348.531,80, sem nada executar dos serviços contratados por meio do Contrato 8/2011.
	Nexo de causalidade - Sr. Jonas dos Santos Souza: o desvio dos recursos da 1ª parcela do TC PAC 68/2009, com realização de pagamentos à empresa Viacom Construções Ltda., que nada executou dos serviços contratados por meio do Contrato 8/2011, propiciou o não atingimento dos objetivos pactuados no convênio e, consequentemente, dano ao erário equivalente valor total repassado.
	Nexo de causalidade - Viacom Construções Ltda.: o desvio dos recursos da 1ª parcela do TC PAC 68/2009, com recebimento de um total de R$ 1.348.531,80, sem nada executar dos serviços contratados por meio do Contrato 8/2011, propiciou a ocorrência de dano ao erário equivalente valor indevidamente recebido.
	Culpabilidade - Sr. Jonas dos Santos Souza: não há excludentes de ilicitude, de culpabilidade ou de punibilidade. É razoável supor que o responsável, por meio de seus mandatários, tinha consciência da ilicitude de sua conduta, sendo-lhe exigível conduta diversa daquela que foi adotada, qual seja, executar integralmente o objeto do TC PAC 68/2009 e somente realizar pagamentos por serviços efetivamente realizados, comprovando a boa e regular aplicação dos recursos.
	Culpabilidade - Viacom Construções Ltda.: não há excludentes de ilicitude, de culpabilidade ou de punibilidade. É razoável supor que o responsável, por meio de seus representantes legais, tinha consciência da ilicitude de sua conduta, sendo-lhe exigível conduta diversa daquela que foi adotada, qual seja, executar o objeto do TC PAC 68/2009 de acordo com o Contrato 8/2011 e abster-se de receber por serviços não realizados.
21.	Em cumprimento ao pronunciamento da unidade (peça 14) , os responsáveis foram citados por meio dos Ofícios 22.676 e 22.679/2020 (peças 17 e 18) , ambos encaminhados para os endereços dos responsáveis constantes da base de dados da Receita Federal (peças 15 e 16) e efetivamente recebidos como atestam os avisos de recebimento (peças 20 e 22) .
22.	O Sr. Jonas dos Santos Souza compareceu aos autos, solicitou prorrogação de prazo (peça 23) , deferida por meio do despacho de peça 24, e apresentou suas alegações de defesa (peça 25) .
23.	Transcorrido o prazo regimental fixado, a empresa Viacom Construções Ltda. permaneceu silente, operando-se, portanto, os efeitos da revelia, nos termos do art. 12, §3º, da Lei 8.443/1992.
EXAME TÉCNICO
Revelia da empresa Viacom Construções Ltda.
24.	Preliminarmente, cumpre tecer breves considerações sobre a forma como são realizadas as comunicações processuais no TCU. A esse respeito, destacam-se o art. 179, do Regimento Interno do TCU (Resolução 155, de 4/12/2002) e os arts. 3º e 4º, inciso III, § 1º, da Resolução TCU 170, de 30 de junho de 2004, in verbis:
Resolução 155/2002 (Regimento Interno) :
Art. 179. A citação, a audiência ou a notificação, bem como a comunicação de diligência, far se-ão:
I - mediante ciência da parte, efetivada por servidor designado, por meio eletrônico, fac-símile, telegrama ou qualquer outra forma, desde que fique confirmada inequivocamente a entrega da comunicação ao destinatário;
II - mediante carta registrada, com aviso de recebimento que comprove a entrega no endereço do destinatário;
III - por edital publicado no Diário Oficial da União, quando o seu destinatário não for localizado
 (...) 
Resolução TCU 170/2004:
Art. 3º As comunicações serão encaminhadas aos seus destinatários por meio de:
I - correio eletrônico, fac-símile ou telegrama;
II - servidor designado;
III - carta registrada, com aviso de recebimento;
IV - edital publicado no Diário Oficial da União, quando o seu destinatário não for localizado, nas hipóteses em que seja necessário o exercício de defesa".
 (...) 
Art. 4º. Consideram-se entregues as comunicações:
I - efetivadas conforme disposto nos incisos I e II do artigo anterior, mediante confirmação da ciência do destinatário;
II - realizadas na forma prevista no inciso III do artigo anterior, com o retorno do aviso de recebimento, entregue comprovadamente no endereço do destinatário;
III - na data de publicação do edital no Diário Oficial da União, quando realizadas na forma prevista no inciso IV do artigo anterior.
§ 1º O endereço do destinatário deverá ser previamente confirmado mediante consulta aos sistemas disponíveis ao Tribunal ou a outros meios de informação, a qual deverá ser juntada ao respectivo processo.
25.	Portanto, a validade da citação via postal não depende de que o aviso de recebimento seja assinado pelo próprio destinatário da comunicação, o que dispensa, no caso em tela, a entrega do AR em 'mãos próprias'. A exigência da norma é no sentido de o Tribunal verificar se a correspondência foi entregue no endereço correto, residindo aqui a necessidade de certeza inequívoca. 
26.	Não é outra a orientação da jurisprudência do TCU, conforme se verifica nos julgados a seguir transcritos:
São válidas as comunicações processuais entregues, mediante carta registrada, no endereço correto do responsável, não havendo necessidade de que o recebimento seja feito por ele próprio (Acórdão 3648/2013-TCU-Segunda Câmara, Relator Ministro José Jorge) ;
É prescindível a entrega pessoal das comunicações pelo TCU, razão pela qual não há necessidade de que o aviso de recebimento seja assinado pelo próprio destinatário. Entregando se a correspondência no endereço correto do destinatário, presume-se o recebimento da citação. (Acórdão 1019/2008-TCU-Plenário, Relator Ministro Benjamin Zymler) ;
As comunicações do TCU, inclusive as citações, deverão ser realizadas mediante Aviso de Recebimento - AR, via Empresa Brasileira de Correios e Telégrafos, bastando para sua validade que se demonstre que a correspondência foi entregue no endereço correto. (Acórdão 1526/2007-TCU-Plenário, Relator Ministro Aroldo Cedraz) .
27.	A validade do critério de comunicação processual do TCU foi referendada pelo Supremo Tribunal Federal, nos termos do julgamento do MS-AgR 25.816/DF, por meio do qual se afirmou a desnecessidade da ciência pessoal do interessado, entendendo-se suficiente a comprovação da entrega do 'AR' no endereço do destinatário:
EMENTA: AGRAVO REGIMENTAL. MANDADO DE SEGURANÇA. DESNECESSIDADE DE INTIMAÇÃO PESSOAL DAS DECISÕES DO TRIBUNAL DE CONTAS DA UNIÃO. ART. 179 DO REGIMENTO INTERNO DO TCU. INTIMAÇÃO DO ATO IMPUGNADO POR CARTA REGISTRADA, INICIADO O PRAZO DO ART. 18 DA LEI nº 1.533/51 DA DATA CONSTANTE DO AVISO DE RECEBIMENTO. DECADÊNCIA RECONHECIDA. AGRAVO IMPROVIDO.
O envio de carta registrada com aviso de recebimento está expressamente enumerado entre os meios de comunicação de que dispõe o Tribunal de Contas da União para proceder às suas intimações.
O inciso II do art. 179 do Regimento Interno do TCU é claro ao exigir apenas a comprovação da entrega no endereço do destinatário, bastando o aviso de recebimento simples.
28.	No caso em apreço a citação da empresa é válida, uma vez que foi encaminhada para o seu endereço constante da base de dados da Receita Federal (peça 16) e foi efetivamente recebida em 15/6/2020 (peça 20) . 
29.	Quanto ao mérito, nos processos do TCU, a revelia não conduz à presunção de que seriam verdadeiras todas as imputações levantadas contra os responsáveis, diferentemente do que ocorre no processo civil, em que a revelia do réu opera a presunção da verdade dos fatos narrados pelo autor. Dessa forma, a avaliação da responsabilidade dos agentes não pode prescindir da prova existente no processo ou para ele carreada. 
30.	Ao não apresentar sua defesa, o município deixou de produzir prova quanto à regularidade da aplicação dos recursos do convênio, em afronta às normas que impõem aos jurisdicionados a obrigação legal de, sempre que demandados pelos órgãos de controle, apresentarem os documentos que demonstrem a correta utilização das verbas públicas, a exemplo do contido no art. 93 do Decreto-Lei 200/67: 'Quem quer que utilize dinheiros públicos terá de justificar seu bom e regular emprego na conformidade das leis, regulamentos e normas emanadas das autoridades administrativas competentes.' 
31.	Considerando o princípio da verdade real que rege a atuação desta Corte, ainda que as alegações de defesa não tenham sido apresentadas pelo responsável, a revelia não afasta a obrigatoriedade da análise dos elementos probatórios disponíveis nos autos, conforme reiterados acórdãos do Tribunal (Acórdão 163/2015-TCU-Segunda Câmara, Rel.  Min. Subst. André de Carvalho; 2.685/2015 - 2ª Câmara, Rel. Min. Raimundo Carreiro; 2.801/2015 - 1ª Câmara, Rel. Min. Walton Alencar Rodrigues; 4.340/2015 - 1ª Câmara, Rel. Min. Subst. Weder de Oliveira e 5.537/2015 - 1ª Câmara, Rel. Min. Subst. Weder de Oliveira) . Assim, procurou-se buscar, em manifestações do responsável na fase interna desta Tomada de Contas Especial, se havia argumentos que pudessem ser aproveitados em seu favor.	
32.	Reexaminando os autos, verifica-se que a empresa não foi notificada na fase interna. Assim, não encontramos nenhum outro argumento nos autos ou na defesa apresentada pelo Sr. Jonas dos Santos Souza que possa vir a ser analisado e posteriormente utilizado para afastar as irregularidades apontadas. 
33.	Vale ressaltar que a pretensão punitiva do TCU, conforme Acórdão 1441/2016-TCU-Plenário, que uniformizou a jurisprudência acerca dessa questão, subordina-se ao prazo geral de prescrição indicado no art. 205 do Código Civil, que é de 10 anos, contado da data de ocorrência da irregularidade sancionada, nos termos do art. 189 do Código Civil, sendo este prazo interrompido pelo ato que ordenar a citação, a audiência ou a oitiva do responsável. No caso em exame, os valores pagos indevidamente à empresa ocorreram entre 24/11/2011 e 12/12/2012, conforme constou da citação. Tendo sido o ato de ordenação da citação assinado em 14/5/2020 (peça 14) , não houve o decurso de prazo superior a 10 anos. Portanto, não ocorreu a prescrição da pretensão punitiva.
34.	Dessa forma, a empresa Viacom Construções Ltda. deve ser considerada revel, nos termos do art. 12, §3º, da Lei 8.443/1992.
Alegações de defesa de Jonas dos Santos Souza (peça 25) .
35.	Argumentos: após breve síntese dos fatos tratados nesta tomada de contas especial, o responsável ressalta que foi prefeito até 31/12/2012, não tendo mais acesso aos documentos da prefeitura, cuja conservação seria responsabilidade da Administração e não sua, nos termos da Lei 8.159/1991.
36.	Sustenta não ser razoável, após 7 anos, responsabilizá-lo por falta de apresentação de documentos, cuja gerência não lhe cabe mais.
37.	Entende que o lapso temporal havido, a falta de conservação dos documentos sob a guarda do município e a demora no julgamento das contas do convênio prejudicam o seu direito constitucional à ampla defesa e ao contraditório.
38.	Afirma que não houve qualquer prejuízo ao erário, uma vez que os recursos foram devidamente aplicados e atenderam aos fins sociais previstos.
39.	Aduz, com base na doutrina de Hely Lopes Meirelles e José dos Santos Carvalho Filho, que na análise do processo deve ser buscada a verdade material, sendo que os documentos constantes nos autos deixam evidente que o convênio foi executado, com respeito ao objeto, metas e objetivos estipulados.
40.	Foram juntados à defesa diversos documentos relacionados aos pagamentos à empresa, como documentos bancários, notas fiscais, recibos, retenções tributárias e um boletim de medição (peça 25, p. 5-109) , documentos do convênio (peça 25, p. 110-202 e 429-441) e outros relacionados ao processo licitatório e contratação da empresa Viacom Construções Ltda. (peça 25, p. 203-428) . 
41.	Assim, requer que suas contas sejam julgadas regulares.
42.	Análise: ressalte-se, de início, que a peça de defesa é evasiva e não contesta a irregularidade indicada em sua citação, acerca da inexecução total do objeto do convênio e desvio dos recursos da 1ª parcela transferida ao município. 
43.	Sobre a impossibilidade de se obter documentos junto à municipalidade, o julgamento tardio de suas contas e o lapso temporal, não se cogita nessas circunstâncias qualquer prejuízo à sua defesa. Isso, porque o responsável foi exaustivamente notificado na fase interna (peça 8, p. 379 e 383, peça 9, p. 34, 40, 46, 70, 144, 178 e 206) , tendo inclusive apresentado a prestação de contas (peça 8, p. 340-344 - incompleta nos autos) e solicitado prorrogação de prazo para elidir as irregularidades aqui tratadas (peça 9, p. 26) , sem, contudo, saná-las. Em nenhum momento, na fase interna, suscitou dificuldades de acesso a documentos sob a guarda do município. 
44.	Por outro lado, o mero transcurso do tempo não acarreta, em toda e qualquer situação, prejuízo à ampla defesa ou ao contraditório (Acórdão 3457/2017-TCU-Segunda Câmara, Rel. Min. Marcos Bemquerer) . No presente caso não resta demonstrado qualquer prejuízo a esse respeito em decorrência do lapso de tempo. Portanto, não se reconhece a ofensa sustentada pelo responsável quanto ao exercício do seu direito constitucional ao contraditório e à ampla defesa.
45.	Sobre a verdade material, trata-se de princípio de suma importância para o alcance do interesse público, na medida em que reflete o comprometimento da administração na busca da verdade irrefutável. Nesse sentido, como registrado no item 31, a atuação do Tribunal não se exaure com a verdade meramente formal ou processual, podendo estender sua investigação, valendo-se de elementos diversos daqueles trazidos aos autos pelos responsáveis, quando julgar necessário, a fim de esclarecer os fatos tratados em seus processos.
46.	Sobre a alegação de que não houve prejuízos ao erário, vale esclarecer que a inexecução total do objeto foi atestada pela Funasa por meio do Parecer Técnico 60/2014 (peça 8, p. 359-361) , onde registrou que as obras sequer haviam sido iniciadas, situação comprovada pelas quatro visitas técnicas realizadas entre 2012 e 2014. O responsável não logrou justificar qualquer percentual de obra realizada.
47.	Importante mencionar que a ordem de serviço para início das obras foi expedida em 10/11/2011 (peça 25, p. 419) . Duas semanas após houve o primeiro pagamento, em 24/11/2011, no valor de R$ 474.265,90 (peça 6, p. 3) . Todavia, no Ofício 322/2011 (peça 25, p. 424) , de 21/11/2011, assinado pelo responsável, este informava à Funasa que as obras não haviam sido iniciadas, restando provado que o pagamento foi efetuado de forma irregular, posto que nenhum serviço havia sido realizado naquele momento.
48.	Corrobora essa assertiva o fato de a primeira medição, de supostos serviços executados, estar datada de 15/2/2012 (peça 25, p. 37-56) , portanto quase três meses após a realização do primeiro pagamento.
 49.	Resta claro, portanto, que o responsável não comprovou a execução de qualquer serviço relacionado ao objeto do convênio, tendo realizado pagamentos à empresa Viacom Construções Ltda. por serviços não executados, caracterizando assim o desvio dos recursos públicos transferidos ao município.
50.	Conclusão: procedida a análise dos argumentos do responsável, verifica-se que não houve qualquer prejuízo ao regular exercício de sua defesa ou ofensa ao contraditório e à ampla defesa. Com relação à inexecução total do objeto conveniado, a defesa tergiversa, não ataca a irregularidade, tampouco consegue demonstrar a execução de serviços relacionados ao objeto. Ao contrário, conforme demonstrado na análise supra, restou provado que pagamentos foram realizados sem que as obras tivessem sido sequer iniciadas, evidenciando o desvio dos recursos do convênio. Isto posto, as alegações de defesa apresentadas devem ser rejeitadas.
CONCLUSÃO
51.	Em face da análise promovida na seção 'exame técnico', restou demonstrado que as alegações de defesa apresentadas pelo Sr. Jonas dos Santos Souza não foram suficientes para elidir a irregularidade para a qual foi citado, devendo-se rejeitar suas alegações de defesa.
52.	Conforme tratado no item 33, não ocorreu a prescrição da pretensão punitiva.
53.	Com efeito, em função da revelia da empresa Viacom Construções Ltda., não foi possível sanear as irregularidades a ela atribuídas, tampouco elidir o débito a ela imputado. Ademais, inexistem nos autos elementos que demonstrem a boa-fé dos responsáveis ou a ocorrência de outros excludentes de ilicitude, punibilidade ou culpabilidade. Desse modo, suas contas devem, desde logo, ser julgadas irregulares, nos termos do art. 202, § 6º, do Regimento Interno do TCU, procedendo-se às suas condenações em débito, aplicando-lhes, ainda, a multa prevista no art. 57 da Lei 8.443/1992.
PROPOSTA DE ENCAMINHAMENTO
54.	Diante do exposto, submetem-se os autos à consideração superior, propondo-se a adoção das seguintes medidas:
a)	considerar revel a empresa Viacom Construções Ltda. (CNPJ 10.217.599/0001-73) , com fundamento no § 3º, art. 12, Lei 8.443, de 16 de julho de 1992;
b)	rejeitar as alegações de defesa apresentadas pelo Sr. Jonas dos Santos Souza (CPF XXX.851.582-XX) , Prefeito Municipal de Ulianópolis/PA na gestão 2009-2012;
c)	com fundamento nos arts. 1º, inciso I, 16, inciso III, alíneas 'c' e 'd', da Lei 8.443/1992 c/c os arts. 19 e 23, inciso III, da mesma Lei, e com arts. 1º, inciso I; 209, incisos III e IV; 210 e 214, inciso III, do Regimento Interno, julgar irregulares as contas do Sr. Jonas dos Santos Souza (CPF XXX.851.582-XX) , Prefeito Municipal de Ulianópolis/PA na gestão 2009-2012, e da empresa Viacom Construções Ltda. (CNPJ 10.217.599/0001-73) , e condená-los, solidariamente, ao pagamento das quantias a seguir especificadas, com a fixação do prazo de quinze dias, a contar da notificação, para comprovarem, perante o Tribunal (art. 214, inciso III, alínea 'a', do Regimento Interno) , o recolhimento da dívida aos cofres do Tesouro Nacional, atualizada monetariamente e acrescida dos juros de mora, calculados a partir das datas discriminadas, até a data do recolhimento, na forma prevista na legislação em vigor.
c.1) Sr. Jonas dos Santos Souza em solidariedade com a empresa Viacom Construções Ltda.:
	VALOR ORIGINAL (R$) 
	DATA DA OCORRÊNCIA
	DÉBITO/CRÉDITO

	474.265,90
	24/11/2011
	D

	474.265,90
	17/2/2012
	D

	400.000,00
	12/12/2012
	D

c.2) Sr. Jonas dos Santos Souza individualmente:
	VALOR ORIGINAL (R$) 
	DATA DA OCORRÊNCIA
	DÉBITO/CRÉDITO

	1.380.000,00
	20/6/2011
	D

	474.265,90
	24/11/2011
	C

	474.265,90
	17/2/2012
	C

	400.000,00
	12/12/2012
	C

	147.273,75
	26/11/2014
	C

d) 	aplicar individualmente ao Sr. Jonas dos Santos Souza (CPF XXX.851.582-XX) e à empresa Viacom Construções Ltda. (CNPJ 10.217.599/0001-73) , a multa prevista no art. 57 da Lei 8.443/92 c/c o art. 267 do RI/TCU, fixando-lhes o prazo de quinze dias, a contar da notificação, para que comprovem, perante o Tribunal (art. 214, III, a, do Regimento Interno do TCU) , o recolhimento da dívida aos cofres do Tesouro Nacional, atualizada monetariamente desde a data do acórdão que vier a ser proferido por este Tribunal até a do efetivo recolhimento, se pagas após o vencimento, na forma da legislação em vigor;
e)	autorizar, desde logo, nos termos do art. 28, inciso II, da Lei 8.443/1992, a cobrança judicial da dívida, caso não atendidas as notificações;
f)	autorizar também, desde logo, se requerido, com fundamento no art. 26 da Lei 8.443, de 1992 c/c o art. 217, §§ 1º e 2º do Regimento Interno do TCU, o parcelamento da dívida em até 36 parcelas, incidindo, sobre cada parcela, corrigida monetariamente, os correspondentes acréscimos legais fixando-lhes o prazo de quinze dias, a contar do recebimento da notificação, para comprovarem perante o Tribunal o recolhimento da primeira parcela, e de trinta dias, a contar da parcela anterior, para comprovarem os recolhimentos das demais parcelas, devendo incidir sobre cada valor mensal, atualizado monetariamente, os juros de mora devidos, no caso do débito, na forma prevista na legislação em vigor, alertando os responsáveis que a falta de comprovação do recolhimento de qualquer parcela importará no vencimento antecipado do saldo devedor, nos termos do art. 217 do Regimento Interno deste Tribunal;
g)	enviar cópia do Acórdão que vier a ser proferido à Fundação Nacional de Saúde, ao Município de Ulianópolis/PA e aos responsáveis, para ciência, bem como à Procuradoria da República no Estado do Pará, nos termos do § 3º do art. 16 da Lei 8.443/1992, c/c o § 7º do art. 209 do Regimento Interno do TCU, para adoção das medidas cabíveis;
h)	informar à Procuradoria da República no Estado do Pará, à Fundação Nacional de Saúde, ao Município de Ulianópolis/PA e aos responsáveis, que a presente deliberação, acompanhada do Relatório e do Voto que a fundamenta, está disponível para a consulta no endereço www.tcu.gov.br/acordaos, além de esclarecer que, caso requerido, o TCU poderá fornecer sem custos as correspondentes cópias, de forma impressa; e
i)	informar à Procuradoria da República no Estado do Pará que, nos termos do parágrafo único do art. 62 da Resolução TCU 259/2014, os procuradores e membros do Ministério Público credenciados nesta Corte podem acessar os presentes autos de forma eletrônica e automática, ressalvados apenas os casos de eventuais peças classificadas como sigilosas, as quais requerem solicitação formal."
O subprocurador-geral Lucas Rocha Furtado, representando o MP/TCU, manifestou-se de acordo com a proposta da unidade instrutiva[footnoteRef:3]. [3:  Peça 31.] 
É o relatório.

não há.

Subprocurador-Geral Lucas Rocha Furtado.

TOMADA DE CONTAS ESPECIAL. FUNDAÇÃO NACIONAL DE SAÚDE. MUNICÍPIO DE ULIANÓPOLIS/PA. TERMO DE COMPROMISSO. SISTEMA DE ESGOTAMENTO SANITÁRIO. INEXECUÇÃO TOTAL DO OBJETO. CITAÇÃO. REVELIA DA EMPRESA. REJEIÇÃO DAS ALEGAÇÕES DE DEFESA DO EX-PREFEITO. DÉBITO. MULTA. COMUNICAÇÕES.

TOMADA DE CONTAS ESPECIAL (TCE)

Secretaria de Controle Externo de Tomada de Contas Especial (Secex-TCE).

Trata-se de tomada de contas especial instaurada pela Fundação Nacional de Saúde (Funasa) , em desfavor do Sr. Jonas dos Santos Souza, ex-prefeito de Ulianópolis/PA (gestão 2009-2012) , e da empresa Viacom Construções Ltda. em razão da reprovação da prestação de contas por inexecução do objeto do termo de compromisso PAC 68/2009 (Siafi 658265) , celebrado para realização de esgotamento sanitário no município.
O ajuste previa a construção de sistema composto de rede coletora, interceptor, estação elevatória, estação de tratamento de esgoto, emissário, ligações domiciliares, tratamento preliminar, elevatória de esgoto bruto, leito de secagem, casa de química, prédio de administração, urbanização e sistemas elétricos, conforme plano de trabalho[footnoteRef:2]. Para sua execução, foi previsto o total de R$ 4.742.268,88, sendo R$ 4.600.000,00 a cargo da concedente e R$ 142.268,88 de contrapartida municipal. [2:  Peça 8, p. 100-106.] 
A Funasa transferiu apenas a primeira parcela dos recursos, equivalente a 30% do total, no valor de R$ 1.380.000,00, e creditada em 20/6/2011, por meio da ordem bancária 2011OB803971. O ajuste esteve em vigência entre 31/12/2009 e 31/12/2013, com prazo para apresentação da prestação de contas até 3/3/2014.
Para execução das obras, o município celebrou o contrato 8/2011 com a empresa Viacom Construções Ltda., vencedora da concorrência pública 001/2011-PMU.
Em 14/2/2014, o Sr. Jonas dos Santos Souza e o Sr. Davi Resende Soares (gestão 2013-2016) foram notificados a apresentar a prestação de contas do ajuste. Em resposta, o prefeito sucessor declarou-se impossibilitado, uma vez que não teria recebido a obra ou qualquer documento relativo à execução física e financeira, informando que o município havia ingressado com representação no Ministério Público contra o gestor antecessor.
O Sr. Jonas dos Santos Souza, por sua vez, apresentou à Funasa prestação de contas parcial e incompleta, analisada pela concedente no parecer técnico 60/2014[footnoteRef:3], em que se apontou que as obras não haviam sido sequer iniciadas. [3:  Peça 8, p. 359-361.] 
No parecer financeiro 151/2014[footnoteRef:4], a Funasa registrou ter sido efetuado em 26/11/2014, pelo município, o recolhimento do saldo do termo de compromisso, no montante de R$ 74.287,20, e do valor de R$ 72.986,55, referente aos rendimentos de aplicação financeira ocorridos até àquela data. A Funasa reprovou a prestação de contas. [4:  Peça 9, p. 28-29.] 
A tomada de contas especial foi instaurada, em razão da inexecução do objeto do termo de compromisso PAC 68/2009, tendo a concedente responsabilizado solidariamente o Sr. Jonas dos Santos Souza e a empresa Viacom Construções Ltda. O dano ao erário foi apurado no valor de R$ 1.305.712,80, correspondente aos recursos federais repassados ao município de Ulianópolis/PA por meio do ajuste em questão.
O órgão de controle interno corroborou o entendimento do tomador de contas especial.
No âmbito do Tribunal, a Secretaria de Controle Externo de Tomada de Contas Especial (Secex-TCE) , corroborando as conclusões do tomador de contas especial, considerou que o ex-prefeito e a empresa contratada deveriam responder pelo dano ao erário, em razão da inexecução total da obra. Assim, concluiu pelas citações nos termos a seguir[footnoteRef:5]: [5:  Peça 12, p. 6-7.] 
" (...) 
a.1) Sr. Jonas dos Santos Souza em solidariedade com a empresa Viacom Construções Ltda.:
	VALOR ORIGINAL (R$) 
	DATA DA OCORRÊNCIA

	474.265,90
	24/11/2011

	474.265,90
	17/2/2012

	400.000,00
	12/12/2012

a.2) Sr. Jonas dos Santos Souza individualmente:
	VALOR ORIGINAL (R$) 
	DATA DA OCORRÊNCIA
	DÉBITO/CRÉDITO

	1.380.000,00
	20/6/2011
	D

	474.265,90
	24/11/2011
	C

	474.265,90
	17/2/2012
	C

	400.000,00
	12/12/2012
	C

	147.273,75
	26/11/2014
	C

Cofre para recolhimento: Tesouro Nacional
Conduta - Sr. Jonas dos Santos Souza: desviar os recursos da 1ª parcela do TC PAC 68/2009, com realização de pagamentos à empresa Viacom Construções Ltda., que nada executou dos serviços contratados por meio do Contrato 8/2011.
Conduta - Viacom Construções Ltda.: desviar os recursos da 1ª parcela do TC PAC 68/2009, com recebimento de um total de R$ 1.348.531,80, sem nada executar dos serviços contratados por meio do Contrato 8/2011.
 (...) "
Regularmente citados, o Sr. Jonas dos Santos Souza apresentou defesa[footnoteRef:6], enquanto a empresa Viacom Construções Ltda. manteve-se silente. [6:  Peça 25.] 
No mérito, a unidade instrutiva propôs considerar a empresa revel e rejeitar as alegações de defesa do ex-prefeito, julgando irregulares suas contas, com a imputação de débito e multa.
 O subprocurador-geral Lucas Rocha Furtado, representando o MP/TCU, manifestou-se de acordo com a proposta formulada pela Secex-TCE[footnoteRef:7]. [7:  Peça 31.] 
II
O motivo para instauração da presente tomada de contas especial foi a reprovação da prestação de contas por inexecução do objeto previsto no termo de compromisso TC PAC 68/2009, tendo a empresa Viacom Construções Ltda. recebido R$ 1.348.531,80, em três parcelas, sem executar as obras contratadas. Desse valor, R$ 1.305.712,80 corresponde a recursos da Funasa, referentes à primeira parte do ajuste acordado.
Desse modo, o dano ao erário restou configurado pela transferência de recursos federais sem regular aplicação no seu destino.
A inexecução total do objeto acordado, isto é, o sistema de esgotamento sanitário em Ulianópolis/PA, foi atestada pela Funasa por meio do parecer técnico 60/2014, no qual registrou que as obras sequer haviam sido iniciadas, situação comprovada pelas quatro visitas técnicas realizadas no município entre 2012 e 2014[footnoteRef:8]: [8:  Peça 8, p. 359.] 
"A aprovação do projeto foi feita em 06/04/2011 e a primeira parcela foi desembolsada em 16/06/2011.
 (...) 
Em visitas realizadas ao município em maio e outubro de 2012, abril de 2013 e mais recentemente em junho deste ano (04 e 05 de junho de 2014) , verificamos que as obras não foram iniciadas.
 (...) 
A atual gestão da Prefeitura de Ulianópolis justifica a necessidade de prorrogação pelo descumprimento do contrato firmado com a empresa Viacon, a qual, mesmo tendo recebido o valor de R$ 1.380.000,00 pago como adiantamento pela gestão anterior, não executou qualquer serviço referente a esse contrato.
 (...) 
Face ao exposto, e tendo em vista que as obras encontram-se paralisadas, inclusive com ações judiciais entre a gestão atual e a gestão anterior, assim como, entre a gestão atual e a empresa Viacon Engenharia, RECOMENDAMOS que sejam tomadas as medidas administrativas cabíveis em relação à devolução ao erário do recurso repassado, visto que, a mesma ainda não foi iniciada, tendo sua primeira parcela liberada em 16/06/2011, isto é, praticamente 03 anos sem obra." (destaquei) 
Chamado aos autos, o ex-prefeito Jonas dos Santos Souza não logrou comprovar a regularidade da aplicação dos valores públicos liberados em sua gestão à frente do município.
Transcrevo resumo das conclusões da Secex-TCE[footnoteRef:9]: [9:  Peça 28, p. 8-9.] 
"46.	Sobre a alegação de que não houve prejuízos ao erário, vale esclarecer que a inexecução total do objeto foi atestada pela Funasa por meio do Parecer Técnico 60/2014 (...) , onde registrou que as obras sequer haviam sido iniciadas, situação comprovada pelas quatro visitas técnicas realizadas entre 2012 e 2014. O responsável não logrou justificar qualquer percentual de obra realizada.
47.	Importante mencionar que a ordem de serviço para início das obras foi expedida em 10/11/2011 (...) . Duas semanas após houve o primeiro pagamento, em 24/11/2011, no valor de R$ 474.265,90 (...) . Todavia, no Ofício 322/2011 (...) , de 21/11/2011, assinado pelo responsável, este informava à Funasa que as obras não haviam sido iniciadas, restando provado que o pagamento foi efetuado de forma irregular, posto que nenhum serviço havia sido realizado naquele momento.
48.	Corrobora essa assertiva o fato de a primeira medição, de supostos serviços executados, estar datada de 15/2/2012 (...) , portanto quase três meses após a realização do primeiro pagamento."
III
Acolho a análise da unidade instrutiva, que contou com a anuência do MP/TCU, no sentido de que o responsável não comprovou a execução de qualquer serviço relacionado ao objeto do ajuste, com pagamentos à empresa Viacom Construções Ltda. por serviços não realizados, caracterizando, assim, o desvio dos recursos federais transferidos ao município de Ulianópolis/PA.
Registro que a empresa Viacom Construções Ltda. firmou vários contratos com municípios do Pará oriundos de recursos do Programa de Aceleração do Crescimento (PAC) , já tendo sido condenada por esta Corte em razão da inexecução total do termo de compromisso 44/2010, celebrado com o município de Gurupá/PA, tendo recebido irregularmente o montante de R$ 222.750,30 (Acórdão 12521/2019-TCU-Segunda Câmara, ministro Raimundo Carreiro) , e por inexecução parcial do termo de compromisso 143/2011, celebrado com o município de Colares/PA, com recebimento indevido de R$ 34.292,52 (Acórdão 2339/2019-TCU-Segunda Câmara, ministro Raimundo Carreiro) . 
Nos dois casos citados, a empresa também optou por permanecer silente e não trouxe justificativas às irregularidades apontadas.
No entanto, esta Corte se debruçará em tomadas de contas especiais envolvendo a empresa Viacom e municípios do Pará ao menos em mais três ocasiões, pois já se encontram abertos, pendentes de julgamento, o TC Processo 028.333/2016-0 (Curuá/PA[footnoteRef:10]) e os TC Processo 040.793/2020-6[footnoteRef:11] e Processo 004.634/2021-7[footnoteRef:12], novamente com o município de Ulianópolis/PA. [10:  Ministro-Relator Raimundo Carreiro.]  [11:  Ministro-Relator Raimundo Carreiro.]  [12:  Ministro-Relator André de Carvalho.] 
Desse modo, inexistindo elementos que permitam concluir pela boa e regular aplicação dos recursos federais repassados, concordo com a unidade instrutiva e com o MP/TCU no sentido de rejeitar as alegações de defesa apresentadas pelo Sr. Jonas dos Santos Souza, devendo suas contas serem julgadas irregulares, com a imputação de débito em solidariedade com a empresa Viacom Construções Ltda.
Observo, no entanto, a necessidade de se promover dois ajustes na proposta da unidade instrutiva.
O primeiro refere-se ao cálculo do dano. Constou do ofício de citação e da instrução de mérito que o valor do débito atribuído ao Sr. Jonas dos Santos Souza, em solidariedade com a empresa Viacom Construções Ltda., corresponde à soma de R$ 1.348,531,80, referente aos serviços contratados por meio do contrato 8/2011. No entanto, esse montante incluiu, erroneamente, a contrapartida municipal. Os recursos federais envolvidos corresponderam a tão-somente R$ 1.305.712,80, conforme apontado nos pareceres financeiros e no relatório do tomador de contas especial, que deve ser o valor imputado aos responsáveis. Além disso, o município comprovou a devolução à Funasa do rendimento de aplicação financeira (R$ 72.986,45) e do saldo do convênio (R$ 74.287,20) .
Desnecessário, contudo, renovar as citações, uma vez que as alterações beneficiam os responsáveis, com a diminuição do valor final a ser restituído aos cofres públicos. Considero que a data de ocorrência para o débito (parcelas) , para fins de atualização monetária, poderá ser unificada no final da vigência do convênio, 31/12/2013, por ser medida conservadora e mais favorável para aos responsáveis.
O segundo equívoco refere-se ao cofre credor. A Secex-TCE, com a anuência do MP/TCU, propõe, considerando tratar-se de recursos do PAC, que os valores sejam devolvidos à conta única do Tesouro Nacional, tendo em vista as regras previstas na Lei 11.578/2007, que em seu art. 6º, § 2º, prescreve que, por razões de irregularidades e descumprimento pelos estados, Distrito Federal e municípios das condições estabelecidas no termo de compromisso, a União, por intermédio de suas unidades gestoras, suspenderá a liberação das parcelas previstas e dos saques dos valores da conta vinculada e, no caso de utilização dos recursos em desconformidade com o ajuste, a entidade beneficiária deverá restituí-los à Conta Única do Tesouro Nacional, devidamente acrescido com juros e correção monetária.
Há uma diferença entre órgão ou entidade credora da dívida (unidades gestoras, órgãos arrecadadores) e a conta que deverá receber os depósitos decorrentes dessas dívidas (Conta Única do Tesouro Nacional) .
Com efeito, em respeito ao princípio da unicidade de tesouraria ou unidade de caixa, os recursos federais do TC PAC 68/2009 saíram da Conta Única do Tesouro Nacional, mediante a emissão da ordem bancária 2011OB803971, e, para o ressarcimento do dano ao erário, o valor transferido, devidamente corrigido, deve retornar para a mesma conta, por meio da correspondente GRU, emitida em favor da unidade gestora arrecadadora, no caso, a Funasa (denominada pelo Tribunal de "cofre credor") .
Por isso, não há que se confundir cofre credor, unidade gestora e órgão arrecadador da dívida com Conta Única do Tesouro Nacional. No presente processo, embora os cofres credores do débito (Funasa) e da multa (Tesouro Nacional) serem diferentes, possuem a mesma conta de destino para fins de recolhimento por GRU: Conta Única do Tesouro Nacional.
Por fim, considerando o entendimento firmado por meio do Acórdão 1441/2016-TCU-Plenário, conforme examinou a Secex-TCE, não ocorreu a prescrição da pretensão punitiva no presente caso. Dessa forma, cabe-lhes a aplicação da multa prevista no art. 57 da Lei 8.443/1992, em valor proporcional ao dano.
Diante do exposto, manifesto-me pela aprovação do acórdão que ora submeto à apreciação deste Colegiado.
TCU, Sala das Sessões Ministro Luciano Brandão Alves de Souza, em 1º/6/2021.
Weder de Oliveira 
Relator